【裁判字號】    97,訴,3011
【裁判日期】    971112
【裁判案由】    拆屋還地等
【裁判全文】
臺灣臺北地方法院民事判決              97年度訴字第3011號
原      告  臺灣臺北看守所
法定代理人  甲○○
訴訟代理人  壬○○
被      告  庚○
            辛○
            丁○○
            丙○○
            己○○
            戊○○
            乙○○
上列當事人間拆屋還地等事件，本院於民國97年10月29日言詞辯
論終結，判決如下：
    主  文
被告庚○、辛○、丁○○、丙○○應將坐落臺北市○○段○○段
五六九及同小段五七一之二、五七０之九地號上，門牌號碼臺北
市○○○路臨一六０號，如附圖所示Ａ部分面積壹拾陸平方公尺
、Ｄ部分面積壹平方公尺、Ｅ部分面積陸平方公尺之房屋及其他
工作物拆除，並將土地返還原告。
被告庚○、辛○、丁○○、丙○○應給付原告新臺幣陸拾萬捌仟
陸佰柒拾參元，及自民國九十七年四月二十二日起至清償日止，
按週年利率百分之五計算之利息，並自民國九十六年二月一日起
至返還上開土地之日止，按月給付原告新臺幣壹萬零參佰參拾元
。
被告己○○、戊○○、乙○○應自系爭土地上遷讓。
原告其餘之訴駁回。
訴訟費用由被告庚○、辛○、丁○○、丙○○共同負擔四分之三
，餘由原告負擔。
本判決第一項於原告以新臺幣參佰玖拾萬元為被告庚○、辛○、
丁○○、丙○○供擔保後，得假執行。但被告庚○、辛○、丁○○、丙○○以新臺幣壹佰參拾萬元為原告預供擔保，得免為假執
行。
本判決第二項於原告以新臺幣貳拾柒萬元為被告庚○、辛○、丁○○、丙○○供擔保後，得假執行。但被告庚○、辛○、丁○○
、丙○○以新臺幣捌拾壹萬元為原告預供擔保，得免為假執行。
原告其餘假執行之聲請駁回。
    事實及理由
壹、程序方面：
一、被告經合法通知未於言詞辯論期日到場，核無民事訴訟法第
    386條各款之情形，爰依原告之聲請，由其一造辯論判決。
二、按訴狀送達後，原告不得將原訴變更或追加他訴，但擴張或
    減縮應受判決事項之聲明者，不在此限，民事訴訟法第255
    條第1項第3款定有明文。查原告起訴時，其聲明第1項為：
    被告庚○、辛○、丁○○、丙○○應將坐落臺北市○○段○○段569地號上，門牌號碼臺北市○○○路臨160號，如附圖
    所示紅色部分，面積約為25.32平方公尺（以實測為準）之
    房屋及其他工作物拆除，並將土地返還原告。被告庚○、辛○、丁○○、丙○○應給付原告新臺幣（下同）91萬1,129
    元，及自調解書狀送達之翌日起至返還上開土地之日止，按
    年利率5％ 計算之利息，並自起訴狀繕本送達之翌日起至返
    還上開土地之日止，按月給付原告1萬5,638元。嗣經本院囑
    託臺北市大安地政事務所測量系爭建物實際占有系爭土地之
    面積後，原告於97年8月1日具狀及97年10月3 日準備程序期
    日，將聲明變更為：被告庚○、辛○、丁○○、丙○○應將
    坐落臺北市○○段○○段569及同小段571之2、570之9地號上
    ，門牌號碼臺北市○○○路臨160 號，如土地複丈成果圖編
    號Ａ、Ｄ、Ｅ所示，面積分別為16、1、6平方公尺之房屋及
    其他工作物拆除，並將土地返還原告。被告庚○、辛○、丁○○、丙○○應給付原告95萬1,048元，及均自97年4月22日
    起至清償日止，按年利率5％計算之利息，並自調解書狀送
    達之翌日起至返還上開土地之日止，按月給付原告1萬6,146
    元。揆諸前開說明，自應認原告所為訴之減縮及擴張係屬合
    法，應予准許。
貳、實體方面：
一、原告主張：原告為臺北市○○區○○段三小段569、571之2
    、570之9地號（下稱系爭土地Ａ、Ｄ、Ｅ）國有土地之管理
    機關。被告庚○、辛○、丁○○、丙○○未得原告之同意，
    亦無任何合法權源，占用系爭土地如附圖Ａ、Ｄ、Ｅ部份所
    示，面積分別為16、1、6平方公尺，合計為23平方公尺，作
    為其所有門牌號碼臺北市大安區○○○路臨160 號建物（下
    稱系爭建物）之基地，而被告己○○、戊○○、乙○○無正
    當理由，設籍並居住於系爭建物，且經營商業，則系爭建物
    既坐落原告管理之上開土地，被告對系爭土地復無使用之權
    利，原告自得行使所有權人之權利，依民法第767 條規定，
    請求被告庚○、辛○、丁○○、丙○○將上開土地上之建物
    拆除，返還無權占用之土地；被告己○○、戊○○、乙○○
    應分別自系爭土地遷讓。又被告庚○、辛○、丁○○、丙○○無權占有系爭土地，其無法律上之原因而受有相當於租金
    之利益，致原告受有損害，且被告占用系爭土地所得之利益
    ，與原告所受不能管理、使用土地之損害間，具有相當因果
    關係，原告自得依不當得利之法則，請求被告應給付原告相
    當於租金之不當得利。原告曾於95年12月14日聲請本院調解
    ，嗣經本院於97年3 月28日調解不成立並核發證明書，被告
    仍繼續占用，為此請求自調解書狀送達之翌日起回溯滿5 年
    內及自調解書狀送達之翌日起至返還系爭土地止之相當於租
    金之不當得利損害金，即：(一)系爭土地Ａ部分為57萬5,753
    元，及自調解書狀送達之翌日起至返還系爭土地止，按月給
    付9,881元；(二)系爭土地Ｄ部分為5萬4,961元，及自調解書
    狀送達之翌日起至返還系爭土地止，按月給付916元；(三)系
    爭土地Ｅ部分為32萬0,334元，及自調解書狀送達之翌日起
    至返還系爭土地止，按月給付5,349元（計算式均如更正後
    附表所示）。綜上，被告庚○、辛○、丁○○、丙○○占用
    系爭土地之5年不當得利損害金總額為95萬1,048元，每月不
    當得利損害金總額為1萬6,146元等語，並聲明：(一)如主文第
    1 項所示。(二)被告庚○、辛○、丁○○、丙○○應給付原告
    95萬1,048元，及均自97年4月22日起至清償日止，按年利率
    5％ 計算之利息，並自調解書狀送達之翌日起至返還上開土
    地之日止，按月給付原告1萬6,146元。(三)如主文第3 項所示
    。(四)原告願供擔保，請准宣告假執行。
二、被告均未於言詞辯論期日到場，亦未提出書狀作何聲明或陳
    述。
三、得心證之理由：
  (一)原告請求拆屋還地部分：
    按所有人對於無權占有或侵奪其所有物者，得請求返還之。
    對於妨害其所有權者，得請求除去之。有妨害其所有權之虞
    者，得請求防止之，民法第767 條定有明文。次按國有財產
    撥給各地國家機關使用者，名義上雖仍為國有，實際上即為
    使用機關行使所有人之權利，故得由管領機關起訴，代國家
    主張所有權人之權利（最高法院51年台上字第2680號判例參
    照）。查原告主張其為系爭土地之管理機關，被告庚○、辛○、丁○○、丙○○未經原告同意，亦無任何合法權源，占
    用系爭土地如附圖Ａ、Ｄ、Ｅ部分所示，面積分別為16、1
    、6 平方公尺，合計為23平方公尺，作為其所有門牌號碼臺
    北市大安區○○○路臨160 號建物之基地，及被告己○○、
    戊○○、乙○○居住系爭建物之事實，業據其提出土地所有
    權狀（見本院卷第6、77、78頁）、地籍圖（見本院卷第7、
    80頁）、現場照片（見本院卷第8、82、83頁）、戶籍謄本
    （見本院卷第9至13頁）、華光社區住戶清查表（見本院卷
    第14頁）、地價證明書（見本院卷第17、86、87頁）、臺北
    市○○段○○段569地號土地及建築物位置圖（見本院卷第1
    8 頁）等件為證，而被告庚○、辛○、丁○○、丙○○、己○○、戊○○、乙○○均已受合法通知，卻未於言詞辯論期
    日到場，亦未提出書狀作何爭執，依民事訴訟法第280條第3
    項前段、第1 項前段規定，視同自認，本院復依原告聲請履
    勘現場並囑託臺北市大安地政事務所派員會同測量系爭建物
    位置、面積，製有勘驗筆錄、複丈成果圖各乙份（見本院卷
    第48、53頁）附卷可稽，自堪信原告之主張為真實。故原告
    依民法第767條之規定請求如聲明第1、3項所示，為有理由
    ，應予准許。
  (二)原告請求返還不當得利部分：
    1.按無法律上之原因而受利益，致他人受損害者，應返還其
      利益，依其利益之性質不能返還者，應償還其價額，民法
      第179條、第181條但書分別定有明文，而無權占有他人土
      地，可能獲得相當於租金之利益為社會通常之觀念（最高
      法院61年台上字第1695號判例參照）。且按利息、紅利、
      租金、贍養費、退職金及其他1年或不及1年之定期給付債
      權，其各期給付請求權，因5年間不行使而消滅，民法第1
      26條定有明文。經查：被告庚○、辛○、丁○○、丙○○
      無權占用系爭土地如附圖Ａ、D、Ｅ 部分所示土地，其因
      此受有使用該土地之利益，致原告受有損害，該等利益依
      性質不能返還，原告自得請求被告償還相當於租金之價額
      。又城市地方土地之租金以不超過其申報地價年息10％為
      限，為土地法第105條、第97條第1項所明定。而土地法施
      行法第25條規定，土地法第97條第1 項所謂土地價額依法
      定地價，土地法第148 條規定，土地所有權人依本法所申
      報之地價，為法定地價，則土地法第97條第1 項所謂土地
      申報價額即指該土地之申報地價而言。再舉辦規定地價或
      重新規定地價時，土地所有權人未於公告期間申報地價者
      ，以公告地價80％為其申報地價，平均地權條例第16條亦
      規定甚明。另基地租金之數額，除以基地申報地價為基礎
      外，尚須斟酌基地之位置，工商業繁榮之程度，承租人利
      用基地之經濟價值及所受利益等項，並與鄰地租金相比較
      ，以為決定（最高法院68年台上字第3071號判例參照）。
      經查：系爭土地屬於城市地方，有土地法等前開規定之適
      用，而系爭土地位於愛國東路巷內之華光社區中，經營新
      鮮豆漿店，鄰近自由廣場（中正紀念堂），附近有學校、
      捷運站、商店，交通及生活機能均稱便利等情，業經本院
      於履勘現場時查明，製有勘驗筆錄可參（見本院卷第48頁
      ），並有土地複丈成果圖（即附圖）等附卷可稽，本院審
      酌系爭土地之坐落位置、繁榮程度、經濟用途等因素，認
      原告請求相當於租金之不當得利，按申報地價年息10％計
      算，尚嫌過高，應以申報地價總額年息8％ 計算，較為允
      當。
    2.查系爭土地Ａ於89年7 月至92年、93年至95年、96年之公
      告地價分別為每平方公尺7萬1,787元、7萬2,026元、7 萬
      4,114元，系爭土地Ｄ於89年7月至92年、93年至95年、96
      年之公告地價則為每平方公尺10萬9,800元、11萬元、11
      萬元，系爭土地Ｅ於89年7 月至92年、93年至95年、96年
      之公告地價各為每平方公尺10萬6,660元、10萬6,848元、
      10萬6,848元，此有臺北市公告土地現值及公告地價查詢
      資料（見本院卷第17、86、87頁）附卷可考，依上開規定
      以80％計算其申報地價為：系爭土地Ａ於89年7 月至92年
      、93年至95年、96年之申報地價分別為每平方公尺5萬7,4
      30元、5萬7,621元、5萬9,291元；系爭土地Ｄ於89年7 月
      至92年、93年至95年、96年之申報地價則為每平方公尺8
      萬7,840元、8萬8,000元、8萬8,000萬元；系爭土地Ｅ於
      89年7月至92年、93年至95年、96年之申報地價各為每平
      方公尺8萬5,328元、8萬5,478元、8萬5,478元。又被告占
      有系爭土地Ａ、Ｄ、Ｅ部分，分別為16、1、6平方公尺，
      有臺北市大安地政事務所土地複丈成果圖（即附圖）可憑
      。而原告曾於95年12月14日聲請本院調解，調解狀於96年
      1月15日送達被告，嗣因被告未到場，本院乃於97年3月28
      日調解不成立並核發證明書，原告於97年4月3日收受本件
      調解不成立證明書，嗣於10日內即同年月11日提起本件訴
      訟，此亦有本院95年度北調字第876 號調解案件卷宗可查
      。是原告請求如附表所示自91年2月1日起至96年1 月31日
      止，系爭土地相當於租金之損害，計為60萬8,673元（計
      算式：｛系爭土地Ａ部分：申報地價5萬7,430元×16平方
      公尺×8％×334/365＋申報地價5萬7,430元×16平方公尺
      ×8％＋申報地價5萬7,621元×16平方公尺×8％×3+申報
      地價5萬9,291元×16平方公尺×8％×31/365＝368,487.7
      54元｝+｛系爭土地Ｄ部分：申報地價8萬7,840元×1平方
      公尺×8％×334/365＋申報地價8萬7,840元×1平方公尺
      ×8％＋申報地價8萬8,000元×1平方公尺×8％×3+申報
      地價8萬8,000元×1平方公尺×8％×31/365＝368,487.3
      03元｝+｛系爭土地Ｅ部分：申報地價8萬5,328元×6平方
      公尺×8％×334/365＋申報地價8萬5,328元×6平方公尺
      ×8％＋申報地價8萬5,478元×6平方公尺×8％×3+申報
      地價8萬5,478元×6平方公尺×8％×31/365＝20萬5,009
      .315 元｝＝60萬8,673元，元以下四捨五入），為有理由
      ，應予准許。又依上開同一方法計算，被告就系爭土地之
      每月應給付之不當得利為1萬0,330元（計算式：｛系爭土
      地Ａ部分：申報地價5萬9,291元×16平方公尺×8％×1/1
      2＝6,324.3 73元｝+｛系爭土地Ｄ部分：申報地價8萬8,0
      00元×1平方公尺×8％×1/12＝586.667元｝+｛系爭土地
      Ｅ部分：申報地價8萬5,478元×6平方公尺×8％×1/12＝
      3,419.120元｝＝1萬0,330元，元以下四捨五入），為有
      理由，亦應准許。
四、綜上所述，原告依所有物返還請求權及不當得利之法律關係
    ，請求告庚○、辛○、丁○○、丙○○應將坐落臺北市○○
    段○○段569及同小段571之2、570之9 地號上，門牌號碼臺
    北市○○○路臨160 號，如附圖所示Ａ部分面積16平方公尺
    、Ｄ部分面積1平方公尺、Ｅ部分面積6平方公尺之房屋及其
    他工作物拆除，並將土地返還原告；被告庚○、辛○、丁○○、丙○○應給付原告60萬8,673元，及自97年4月22日起至
    清償日止，按週年利率5％計算之利息，並自96年2月1 日起
    至返還上開土地之日止，按月給付原告1萬0,330元；被告己○○、戊○○、乙○○應自系爭土地上遷讓，為有理由，應
    予准許。逾此部分之請求，則無理由，應駁回之。
五、原告陳明願供擔保，請准宣告假執行，經核原告勝訴部分，
    合於法律規定，爰酌定相當之擔保金額宣告之，並依同法第
    392條第2項依職權宣告免為假執行。至於原告其餘假執行之
    聲請，因訴之駁回而失所依據，不予准許。
六、本件事證已臻明確，兩造其餘主張、陳述及所提之證據，經
    審酌後，認與判決結果不生影響，爰不一一論述，附此敘明
    。
七、據上論結，原告之訴一部為有理由，一部為無理由，依民事
    訴訟法第385條第1項前段、第79條、第85條第1項但書，第3
    90條第2項、第392條第2項判決如主文。
中    華    民    國    97    年    11    月    12    日
                  民事第三庭  審判長法  官  丁蓓蓓
                                    法  官  黃書苑
                                    法  官  周玉琦
上正本係照原本作成。
如對本判決上訴，須於判決送達後20日內向本院提出上訴狀。
中    華    民    國    97    年    11    月    12    日
                                    書記官  朱俶伶


司法院資訊處製作；財團法人民間司法改革基金會備份。
